【裁判字號】    92,訴,1336
【裁判日期】    921210
【裁判案由】    給付貨款
【裁判全文】
臺灣板橋地方法院民事判決  九十二年度訴字第一三三六號
    原      告  華孚預拌混凝土廠股份有限公司
    法定代理人  乙○○
    訴訟代理人  甲○○
    被      告  新貿營造有限公司
?
    法定代理人  丙○○
    訴訟代理人  羅瑞洋律師
右當事人間請求給付貨款事件，於民國九十二年十一月二十六日言詞辯論終結，本院
判決如左：
    主      文
原告之訴及假執行之聲請均駁回。
訴訟費用由原告負擔。
    事      實
甲、原告方面：
一、聲明：(一)被告應給付原告新臺幣（下同）六十六萬零三十元及自起訴狀送達翌日
    起至清償日止，按年息百分之五計算之利息。(二)陳明願以新臺幣或同面額之華南
    銀行可轉讓定期存擔供擔保，請准宣告假執行。
二、陳述：
    (一)被告為其承包臺北縣樹林市文林國小活動中心新建工程之需，於民國九十年七
      月一日與原告訂立買賣契約，購買預拌混凝土，被告將該工程所需之預拌混凝
      土委任訴外人沁暉實業有限公司（下稱沁暉公司）之負責人曾在旺依工程進度
      向原告訂貨，依兩造間合約附件之工程價目表付款辦法約定，每月三十日前辦
      理計價，每月十五日放款，以六十天期票付款，
    (二)然被告就原告於九十一年三月十五日、同年三月十六日、四月八日交付之預拌
      混凝土貨款迄今未給付，其中九十一年三月十五日之送貨單共計五十一紙，當
      日送貨總數量為三百零六立方米；九十一年三月十六日送貨單共三紙，送貨數
      量為十二立方米；九十一年四月八日送貨單共二十二紙，當日送貨數量為一百
      三十一立方米；總計數量為四百四十九立方米（計算式：三○六＋一二＋一三
      一＝四四九），每立方米之未稅單價為一千四百元，故總金額為六十六萬零三
      十元（計算式：四四九立方米×一、四○○元＼立方米×一○五％＝六六○、
      ○三○元），迄未依約給付，共積欠貨款六十六萬零三十元。
    (三)被告所承攬之樹林市文林國小新建活動中心工池除委由曾在旺處理外，被告之
      股東許煥典亦在工程現場監督工程事項，並簽收原告送往該工程工地之預拌混
      凝土，有許煥典於九十年八月至九十年十一月間簽收之送貨單可證，茍兩造間
      無買賣契約，當無可能由被告之受僱人許煥典簽收系爭預拌混凝土。
    (四)又先前原告交付之預拌混凝土均已收到被告給付之貨款，其中原告曾交付銷貨
      日期九十一年二月二十日，號碼00000000號，金額三十七萬四千二百
      二十元之發票一紙，並由被告持向稅捐機關申報營業成本，足證兩造確有契約
      關係，益證被告對本件工程施工相關人員之運用及付款細節完全知情，且未曾
      否認，故曾在旺已符合表見代理之要件，被告自應負擔合約責任。又被告積欠
      之前揭貨款中，原告曾開立號碼00000000號之發票一紙，並由訴外人
      曾在旺簽發票號0000000號，面額四十六萬七千四百六十元之支票付款
      ，惟該支票屆期經原告提示竟未獲付款，迄今被告均置之不理。
    (五)另依臺北縣樹林市文林國小九十一年十一月六日函文所示，訴外人駱培發係被
      告派駐系爭工程之工地主任（駱培發於九十一年五月三十一日離職，由被告法
      定代理人丙○○擔任工地主任），許煥典為被告派駐之品管人員，並據被告來
      函指稱其未將系爭工程轉包其他第三人，被告向文林國小承包之活動中心新建
      工程執行監造時，均由被告之法定代理人、其提報核定之工地主任、品管工程
      師、勞安人員代表被告出面接洽或參加會議，並無其他非被告所屬人員參加等
      語，足證確係由被告與原告訂約購買系爭預拌混凝土，並可證明沁暉公司與被
      告間存在受僱或委託代理之關係，並由被告之受僱人在工地現場掌控貨物之收
      付。
    (六)原告自九十一年二月以後送貨至工地時，被告即藉口工地現場太忙而未簽收原
      告之送貨單，惟仍由被告所屬人員收受原告交付之請款資料，並清償部分貨款
      ，足證兩造間確有契約關係存在。爰依兩造間之工程承攬合約法律關係提起本
      件訴訟。
三、證據：提出工程承攬合約影本一件、工程價目表影本一件、發票影本二件、送貨
    單影本八十四件、樹林市文林國小函影本一件；另聲請本院向稅捐機關查明被告
    是否以原告開立九十一年四月二十四日，號碼00000000號統一發票向稅
    捐機關申報營業成本。
乙、被告方面：
一、聲明：(一)原告之訴駁回。(二)陳明如受不利判決，願供擔保請准免為假執行。
二、陳述：
    (一)被告固承攬臺北縣樹林市文林國小活動中心新建工程，惟被告將其中部分工程
      項目委由訴外人沁暉公司施作，原告主張預拌混凝土之訂購係屬沁暉公司施作
      項目之一，被告與原告間並無契約關係，原告主張被告與其訂立工程承攬合約
      ，向其購買預拌混凝土等語，與事實不符。被告未向原告購買預拌混凝土，亦
      未委任或授權訴外人沁暉公司或曾在旺向原告訂貨購買預拌混凝土或簽訂工程
      承攬合約書。原告提出之工程承攬合約書影本並非真正，且該合約書上關於被
      告之公司印文均非真正。
    (二)被告並未收受原告提出銷貨日期九十一年四月二十四日、號碼0000000
      0，金額為四十六萬七千四百六十九元之發票，被告亦非該筆買賣之買受人。
      況原告既自認其中部分貨款係收受訴外人曾在旺交付之支票，足證兩造間確無
      契約關係存在。
    (三)實則被告將所承包之前揭工程轉由訴外人沁暉公司施作之項目計有：鋼筋工
      程混凝土及雜項建材模板材料組立屋頂鋼骨工程不銹鋼門窗及鋁門窗
      工程，此觀被告與沁暉公司簽訂之合約書即明。詎沁暉公司竟未經被告同意，
      擅刻被告之印文，用於其與下包之合約書中，目前被告知悉已有鋁門窗部分（
      由鈞院九十一年度訴字第二六四二號受理中，嗣該案原告撤回起訴）、鋼構部
      分（鈞院九十一年度訴字第二四二四號受理，於九十二年五月十五日判決被告
      勝訴確定）及本案混凝土部分。
    (四)被告將部分工程轉包予訴外人沁暉公司承作，訴外人許煥典係被告之受僱人，
      然被告不知悉許煥典與曾在旺合夥承包本件工程，而均由曾在旺以沁暉公司名
      義與被告洽談。被告固以原告開立九十一年二月二十日，號碼0000000
      0號，金額三十七萬四千二百二十元之發票持向稅捐機關申報營業成本，惟此
      僅係被告同意沁暉公司跳開發票，並未同意沁暉公司或曾在旺以被告名義與他
      人簽訂契約，曾在旺於鈞院九十一年度訴字第二四二四號給付工程款事件中所
      言向被告借牌等語，與事實不符。
三、證據：提出工程承攬合約書影本一件、工程承攬明細表影本一件、本院九十一年
    度訴字第二四二四號民事判決影本一件；並聲請調閱本院九十一年度訴字第二四
    二四號給付工程款事件案卷。
    理      由
一、原告起訴主張被告承包訴外人臺北縣樹林市文林國小活動中心新建工程所需，於
    九十年七月一日與原告訂立工程承攬合約書一份，向原告購買預拌混凝土，被告
    並委由訴外人沁暉公司之負責任曾在旺依工程進度向原告訂貨，依兩造合約附件
    之工程價目表約定付款辦法，被告應在每月三十日前辦理計價，次月十五日放款
    ，以六十天期票付款，然被告就原告於九十一年三月十五日、三月十六日、四月
    八日交付之預拌混凝土共計四百四十九立方米，未稅單價每立方米一千四百元，
    共計六十六萬零三百元之貨款迄未給付，原告前揭預拌混凝土皆運送至樹林市文
    林國小交付予被告之受僱人許煥典及被告之代理人曾在旺收受，部分貨款並由訴
    外人曾在旺簽發支票交付予原告兌現，被告並曾以原告交付之發票持向稅捐機關
    申報營業稅，復經樹林市文林國小函文表示被告承包之系爭工程並未轉包予其他
    第三人，止證確係由被告與原告訂約購買系爭預拌混凝土，沁暉公司及其法定代
    理人曾在旺與被告間存在受僱或委託代理之關係，並由被告之受僱人在工地現場
    簽收系爭預拌混凝土，被告自應給付系爭預拌混凝土之價款，又被告既未否認其
    對本件工程施工相關人員之運用及付款細節完全知情，自已符合表見代理之要件
    ，應負擔合約責任等語，爰依兩造間工程承攬合約書之法律關係，請求被告給付
    預拌混凝土之價款六十六萬零三百元及自起訴狀繕本送達翌日起至清償日止，按
    年息百分之五計算之利息等語。
二、被告固自認承攬訴外人臺北縣樹林市文林國小活動中心新建工程，惟以其將部分
    工程委由訴外人沁暉公司施作，原告請求之預拌混凝土之訂購即屬沁暉公司施作
    項目之一，被告與原告間並無契約關係存在，被告並未委任或授權訴外人沁暉公
    司或其法定代理人曾在旺與原告訂立契約，亦未借牌予沁暉公司或曾在旺，原告
    提出工程承攬合約書上被告之公司章並非真正，被告雖曾以沁暉公司交付之發票
    持向稅捐機關申報稅捐，然此僅係被告同意沁暉公司跳開發票，並非授權沁暉公
    司或曾在旺與他人簽訂契約，另被告並未收受原告提出銷貨日期九十一年四月二
    十四日，號碼00000000號，金額四十六萬七千四百六十九元之發票，原
    告既自認部分貨款係由曾在旺簽發支票支付，足證兩造間確無契約關係；系爭預
    拌混凝土雖有部分由被告之受僱人許煥典簽收，然被告並不之悉許煥典與曾在旺
    合夥承包本件工程，其自無給付系爭預拌混凝土貨款之義務等語，資為抗辯。
三、本件經兩造於九十二年十月二十九日當庭協議不爭執及爭執之事項如后（見本院
    九十二年十月二十九日言詞辯論筆錄第二頁至第三頁）：
    (一)兩造不爭執之事項：
      １、被告向訴外人臺北縣樹林文林國小承包該校興建活動中心工程。
      ２、被告已以原證六所示之發票（發票號碼ＬＡ00000000號），金額
          三十七萬四千二百二十元持向稅捐機關申報營業稅。
      ３、訴外人曾在旺係沁暉公司之法定代理人。
      ４、許煥典、駱培發為被告之受僱人，駱培發係文林國小活動中心工程之工地
          主任，許煥典則係該工程品管人員。
    (二)兩造爭執之事項：
      １、兩造間有無買賣契約存在？
        (1)原證一之工程承攬合約書是否真正？其上被告公司章是否真正？
        (2)被告有無借牌予訴外人沁暉公司或曾在旺、許煥典、駱培發、詹德盛？
        (3)被告有無授權予沁暉公司或曾在旺與原告簽訂買賣契約？
        (4)被告有無持被證二之發票向稅捐機關申報營業稅？有無收到被證二之發票
          ？
        (5)被證一被告與訴外人沁暉實業有限公司間之工程承攬合約書是否真正？
        (6)被告是否應負表見代理之本人責任？
      ２、原告本件請求買賣價金之預拌混凝土數量及金額若干？
四、本件原告請求被告給付買賣價金，因被告於第一次言詞辯論期日即九十二年八月
    十三日否認原告提出之「工程承攬合約書」之真正，故本院於該日即當庭裁定命
    兩造於十五日內依民事訴訟法第二百六十八條之規定，提出記載完全之準備書狀
    及答辯狀，原告特別就兩造契約關係存在、契約印文真正、被告收到發票之事實
    、請求金額計算方式，被告特別就原告請求之金額及數量有無爭執，同時聲明所
    用之證據（見本院前開言詞辯論筆錄第二頁至第三頁），惟原告並未依限提出，
    被告則於九十二年九月十五日逾期提出答辯(二)狀，原告另於九十二年九月十九日
    當庭提出樹林市文林國小函影本一件，經本院於該日當庭裁定命兩造於五日內依
    民事訴訟法第二百六十八條之二第二項之規定，以書狀說明原告逾期提出及被告
    未依限提出準備書狀及當庭始提出文林國小函影本之理由，嗣被告依限於九十二
    年九月二十三日以書狀說明其未遵期提出之理由係因原告未提出送貨單及表明本
    件請求金額計算方式，故被告無從就其請求之金額及數量表示有無爭執，且原告
    於準備書狀記載其請求金之計算方式：四四九立方米×一、四○○元＼立方米×
    一○五％＝六六○、○三○元，其主張之強度二一○與契約書上所載之規格三○
    ○○ＰＳＩ、二五○○ＰＳＩ、二○○○ＰＳＩ暨單價一千四百四十元、一千三
    百四十五元、一千二百七十五元均不同，原告準備(一)狀提出之送貨單記載送貨日
    期係九十年八月二十一日、同年十月二日、十一月十八日，與原告主張之貨款送
    貨日期亦有不符等語，核被告所述因原告未表明其請求之貨款數量、金額計算方
    式，致其無法防禦，故其遲延提出答辯狀確係有正當事由。另原告於九十二年九
    月二十四日以書狀提出送貨單影本七十六紙，惟其上金額、數量均不清楚，且仍
    未說明自其遲延提出送貨單影本之理由，於九十二年十月二十九日猶未提出該送
    貨單金額、數量清楚影印之影本，至九十二年十一月二十八日始提出，依民事訴
    訟法第二百六十八條之二第三項之規定，本應認其已不得提出，惟查其提出仍不
    甚延滯訴訟，依同法第二百七十六條之規定，仍許其提出，核予說明。
五、原告主張被告於九十年九月間承攬臺北縣樹林市文林國小活動中心新建工程，駱
    培發為系爭工程之工地主任，許煥典則擔任品管人員，駱培發、許煥典均係被告
    之受僱人之事實，業據兩造協議所不爭執，自堪採信為真實。
六、經查原告主張被告於九十年九月間承攬臺北縣樹林市文林國小活動中心新建工程
    ，被告為前開工程所需，於九十年七月一日與原告簽訂工程承攬合約書，向原告
    購買預拌混凝土，惟原告於九十一年三月十五日、三月十六日、四月八日交付之
    預拌混凝土四百四十九立方米，價金共六十六萬零三十元迄未給付，固據其提出
    工程承攬合約書影本一件、工程價目表影本一件、發票影本二件、送貨單影本八
    十四件為證。惟被告否認與原告簽訂系爭工程承攬合約書及向原告購買系爭預拌
    混凝土之事實，自應由原告就被告確有簽訂系爭工程承攬合約書並以該合約書向
    原告購買預拌混凝土之事實負舉證責任。
七、原告固提出工程承攬合約書一件為證，然查原告係主張被告向其購買樹林市文林
    國小活動中心新建工程所需之預拌混凝土，其提出之契約書雖名為「工程承攬合
    約書」，然其承攬項目已記載「混凝土材料」，且原告亦自認本件僅係由原告運
    送前揭文林國小活動中心工程所需之混凝土至工地交付予工地現場人員，足證原
    告提出之工程承攬合約書，雖名為承攬契約，實則屬買賣契約，先予敘明。
八、次查被告既否認原告提出前揭工程承攬合約書之真正，而該工程承攬合約書上所
    蓋用被告之印文，與被告於本件訴訟中提出之答辯狀及委任狀上所蓋用被告之印
    文明顯不同，又該工程承攬合約書未蓋用被告法定代理人之印章，原告復未舉證
    證明該合約書上所蓋用被告之公司章確屬真正，自難遽認被告確曾與原告簽訂該
    工程承攬合約書，或兩造間有預拌混凝土買賣之法律關係存在。況原告於本院審
    理時已自承其請求九十年三月十五日、三月十六日、四月八日之預拌混凝土價金
    係強度二一○之預拌混凝土，並提出送貨單影本七十六紙為證，且觀諸該送貨單
    上記載其請求混凝土之單價係每立方米一千四百元，足證原告請求之系爭混凝土
    貨款，其規格二一○與其提出「工程承攬合約書」上記載規格三○○○ＰＳＩ、
    二五○○ＰＳＩ、二○○○ＰＳＩ不同，故單價亦與合約書上記載之一千四百四
    十元、一千三百四十五元、一千二百七十五元均不相同，足證原告請求本件系爭
    買賣價金，顯非其提出合約書之買賣標的，更難以其提出前開合約書認被告確有
    向原告購買系爭預拌混凝土。
九、又按由自己之行為表示以代理權授與他人，或知他人表示為其代理人而不為反對
    之表示者，對於第三人應負授權人之責任，民法第一百九十九條定有明文，故由
    自己之行為表示以代理權授與他人者，對於第三人應負授權人之責任，必須本人
    有表見之事實，足使第三人信該他人有代理權之情形存在（最高法院六十年臺上
    字第二一三○號判例意旨參看）。次按當事人主張有利於己之事實者，就其事實
    有舉證之責任，民事訴訟法第二百七十七條亦有明文，故主張本人有授與代理權
    之事實，或本人由自己之行為表示以代理權授與他人，或知他人表示為其代理人
    而不為反對之表示者，應由主張該事實存在之人負舉證責任。
十、查原告固主張被告係委由曾在旺向其訂購本件買賣標的物預拌混凝土（見起訴狀
    所載），並由被告之股東許煥典在現場監督及簽收原告交付之預拌混凝土，且原
    告交付之發票係以被告為買受人，被告亦曾持向稅捐機關申報稅捐，足證被告確
    實知悉曾在旺以其名義與原告訂約，其應負代理人責任，並符合表見代理之要件
    ，自應負擔合約責任等語。惟查曾在旺於本院另案訴外人賀傑鋼鐵工業有限公司
    （下稱賀傑鋼鐵公司）固曾證稱其與訴外人許煥典、駱培發、詹德盛合夥向被告
    借牌承包本件工程，合約係由四個合夥人簽的，工地全權由合夥人決定，工程與
    被告公司沒有關係，被告沒有直接向賀傑鋼鐵公司訂購任何東西，統一發票開給
    新貿公司係跟營造廠之協議，所有發票都開給營造廠是借牌的慣例，其等向被告
    借牌，被告公司章有無授權，要問駱培發，合約書之章係駱培發刻的（見本院九
    十一年度訴字第二四二四號卷第七十八頁以下），許煥典於該案件中稱沒有經過
    被告公司與賀傑公司訂約，對廠商就用沁暉公司名義，對學校就用新貿公司名義
    ，文林國小工程伊係掛品管工程師之職務，合約書空白部分由駱培發填寫，合約
    書經過其他三個合夥人之同意，才用新貿名義，沒有新貿公司同意，發票是跳開
    ，有時候開給沁暉有些開給新貿等語（見前開案卷第一○五頁以下），業據本院
    依被告之聲請調閱前開案卷查明屬實，被告已否認借牌予沁暉公司，是有無借牌
    之行為尚屬有疑，況即令本件確係曾在旺、駱培發、許煥典、詹德盛向被告借牌
    承包樹林市文林國小活動中心工程，其對學校亦以被告名義為之，然被告既未授
    權曾在旺以被告名義與他人訂立契約，被告亦不知悉曾在旺以其名義與他人訂約
    ，更未以自己行為表示以代理權授與他人，自難令被告負代理或表見代理之本人
    責任。原告既未舉證證明被告確有授權曾在旺之事實，復未舉證證明被告有表見
    代理之事實，自難令被告負代理或表見代理之本人責任。
十一、又原告發票雖記載被告為買受人，且其中九十一年二月二十日，金額三十七萬
      四千二百二十元，發票號碼00000000號之發票（原證六）已經被告持
      向稅捐機關申報營業成本，業據被告自認無訛，復經兩造協議所不爭執，惟查
      被告抗辯係因同意下包沁暉公司跳開發票，始收受沁暉公司法定代理人曾在旺
      交付由原告開立，以被告為買受人之前開發票，並持向稅捐機關申報稅捐，核
      與曾在旺、許煥典於另案證稱情節大致相符，而跳開發票多發生於營造工程中
      ，承攬人以下包之發票交付予其上包，以達其逃漏稅捐之目的，故尚難以原告
      開立之發票記載被告為買受人及被告將發票持向稅捐機關申報稅捐，即認兩造
      間確有契約關係存在。
十二、末查開立發票之事實既不足以證明契約關係存在，故原告聲請本院再向稅捐機
      關調閱其於九十一年四月二十四日開立，金額四十六萬七千四百六十元，號碼
      00000000號之發票，被告是否持向稅捐機關申報營業成本，本院認核
      無必要，爰不予再行調閱。另查原告雖否認被告提出其與沁暉公司間之工程承
      攬合約書，然前開工程承攬合約書是否真正，與兩造間有無契約關係亦屬無涉
      ，本院認亦無再調查之必要。復因本案論證已臻明確，兩造其餘主張、陳述及
      所提之證據暨攻擊防禦方法，均與本案判斷結果無影響，毋庸再予一一審酌，
      附此敘明。
十三、綜上所述，原告既未能舉證證明兩造間之契約關係存在，復未舉證證明被告確
      曾授權予曾在旺訂立契約或被告有表見代理之事實，從而，原告依據合約書之
      法律關係，請求被告給付預拌混凝土之買賣價金六十六萬零三十元及自起訴狀
      繕本送達翌日起至清償日止，按年息百分之五計算之利息，洵屬無據，應予駁
      回。
十四、原告之訴既經駁回，其假執行之聲請亦失所附麗，應併予駁回。
十五、結論：本件原告之訴為無理由，依民事訴訟法第七十八條，判決如主文。
中      華      民      國    九十二    年     十二     月      十      日
                                臺灣板橋地方法院民事第一庭
~B法      官  周舒雁
右為正本係照原本作成
如對本判決上訴，須於判決送達後廿日內向本院提出上訴狀
中      華      民      國    九十二    年     十二     月      十      日
~B法院書記官  張坤校


司法院資訊處製作；財團法人民間司法改革基金會備份。
